臺灣基隆地方法院民事裁定  
110年度輔宣字第13號
聲  請  人  張三泰  

代  理  人  黃敬唐律師
相對人即受
輔助宣告人  張智涵  

上列聲請人聲請輔助宣告事件，本院裁定如下：
　　主　　文
宣告張智涵（男、民國00年0月00日生、身分證統一編號：Z0000
00000號）為受輔助宣告之人。
選定張三泰（男、民國00年00月00日生、身分證統一編號：Z000
000000號）為受輔助宣告之人之輔助人。
聲請費用新臺幣壹仟元由受輔助宣告之人負擔。
    理    由
一、聲請意旨略以：相對人張智涵為聲請人張三泰之弟弟。相對
    人自幼即為中度智能障礙，領有身心障礙手冊。相對人現與
    聲請人同住在基隆市○○區○○路0號，自父親母親過世後，平
    時均由聲請人負責照顧相對人之生活，費用由大哥張田宗、
    二哥張奉有、三哥張三泰兄長三人平均負擔。相對人自幼即
    經鑑定患有中度智能障礙，僅能勉強與人對話應答，雖有相
    當表達能力但語意含糊模稜兩可並非完整語句。雖一般日常
    生活事務，如吃飯、洗澡、在住家附近外出皆可自理，但因
    受到智能障礙之影響，財務處理能力顯有不足，無法計算複
    雜之加減乘除，僅能認知到買東西要花錢，卻不能明白商品
    價值以及找零如何計算，且語言及認知功能有部分退化，在
    熟悉環境與家人面前能簡單表達，但多數時候都須用肢體輔
    助表達其意思，若是在陌生或令相對人緊張之環境，相對人
    就無法做任何表述。相對人不論智力與認知皆有障礙，故無
    法在外應徵從事工作，唯一只有在10多年前，經學校之特教
    班有安排規畫之工作體驗計畫使相對人有機會至加油站幫忙
    （擔任洗車人員），不過期間也十分短暫。因此其生活費用
    由聲請人及其他2位兄長一起負擔之，相對人所領有的社會
    局身障補助款，平時皆固定存放在七堵郵局所設立相對人之
    帳戶内未曾動用過，係因兄長三人希望若有天無人能照顧相
    對人之時，至少相對人尚有儲蓄可以使用，然因相對人事實
    上欠缺能力管理，因此相對人之七堵郵局帳戶存摺、印鑑、
    提款卡平時皆由二哥張奉有代為保管，而平時較常使用的健
    保卡、身分證則由同住的聲請人代為保管。多年以來，聲請
    人與相對人一同生活皆相安無事。始料於近日竟發生以下事
    件：
　㈠於民國110年9月30日聲請人之妻何佳純接獲七堵郵局局長之
    通知，來電告知有位「自稱」是相對人之配偶之女子謝若文
    ，偕同相對人前來要辦理掛失存簿為由更換印鑑，欲將相對
    人之存款提領。此事令聲請人及其他家又大感吃驚，相對人
    連一般生活上常識皆不能完全明白，又怎可能明白結婚的意
    義，怎可能突然就與一名陌生人結婚。
　㈡追查後發現，謝若文竟於110年9月28日帶相對人赴基隆市安
    樂戶政事務所辦理結婚登記，追問相對人之下，始知悉早在
    110年9月24日謝若文就帶著相對人赴七堵郵局，並向行員自
    稱「伊為相對人的堂姊」等語，欲申請存摺掛失、更換印鑑
    ，所幸郵局局長機警表示堂姊沒有權利代理相對人，故拒絕
    之。未料，謝若文竟不放棄，並以半脅迫半誘騙方式連哄帶
    騙將相對人帶往基隆市安樂戶政事務所辦理結婚登記手續。
    其後，謝若文隨即以一副甚為囂張的態度，再次赴七堵郵局
    欲幫相對人辦理掛失存簿以及更換印鑑，並欲提領相對人之
    存款一事。此次，七堵郵局局長認為此事並不單純，而不願
    意讓謝若文以配偶身份代理相對人辦理，雙方在郵局發生嚴
    重爭執，郵局方面隨即通報警察到場維持秩序，並趕緊通知
    相對人於開戶當時所填寫的緊急聯絡人「何佳純」（即聲請
    人之配偶）。
　㈢聲請人當日獲悉上情，隨即趕赴七堵郵局並追查相對人辦理
    與謝若文結婚登記之真實性，始知悉上情。原本交由聲請人
    保管的身分證、健保卡等證件已遭謝若文帶相對人先申請掛
    失補發，嗣後再辦理相關登記結婚事宜。然為避免謝若文再
    利用相對人之證件作侵害其權益之事，故於同年10月1日聲
    請人再次偕同相對人前往申請掛失補發，並囑託戶政單位不
    得再接受他人申請掛失。近日也會採取提起確認相對人與謝
    若文之婚姻關係為無效之法律訴訟。為避免謝若文會再次誘
    騙相對人，於同日由二哥張奉有赴七堵郵局將相對人郵局帳
    戶中133萬元暫先匯入大哥張田宗之帳戶代為保管，迄今亦
    然。
　㈣本以為事件就告一段落，竟於同月12日，聲請人另又接到台
    北法扶基金會之來函通知審查資料補件，聲請人親赴台北法
    扶了解情況並取得相關資料，始知悉相對人另又於同月日遭
    謝若文以「配偶」身份陪同相對人前往該基金會申請法律諮
    詢及資歷審查，聲請人遂告知上情，該法扶基金會承辦人員
    隨即建議聲請人應儘速採取法律措施以保障相對人之權益。
　㈤基於上述種種事件發生，相對人的財產恐有遭他人詐騙或以
    誘術等不正方式移轉之危險，為保障相對人之權益，爰聲請
    依法宣告相對人為受輔助宣告之人，並選定聲請人為輔助人
    等語。
二、按對於因精神障礙或其他心智缺陷，致其為意思表示或受意
    思表示，或辨識其意思表示效果之能力，顯有不足者，法院
    得因本人、配偶、四親等內之親屬、最近一年有同居事實之
    其他親屬、檢察官、主管機關或社會福利機構之聲請，為輔
    助之宣告，民法第15條之1 第1 項定有明文。次按受輔助宣
    告之人，應置輔助人；輔助人及有關輔助之職務，準用第10
    95條、第1096條、第1098條第2 項、第1100條、第1102條、
    第1103條第2 項、第1104條、第1106條、第1106條之1 、第
    1109條、第1111條至第1111條之2 、第1112條之1 及第1112
    條之2 之規定，民法第1113條之1 復有明定。是法院選定輔
    助人時，應依受輔助宣告之人之最佳利益，優先考量受輔助
    宣告之人之意見，審酌一切情狀，並注意下列事項：受輔
    助宣告之人之身心狀態與生活及財產狀況。受輔助宣告之
    人與其配偶、子女或其他共同生活之人間之情感狀況。輔
    助人之職業、經歷、意見及其與受監護宣告之人之利害關係
    。法人為輔助人時，其事業之種類與內容，法人及其代表
    人與受輔助宣告之人之利害關係，此觀之前揭條文準用民法
    第1111條之1規定即明。
三、經查：
  ㈠聲請人主張之前揭事實，業據其提出戶籍謄本、中華民國身
    心障礙證明、結婚書約、謝若文戶籍謄本、掛失原證件照片
    、換發新證件照片、存摺簿匯款明細照片、台北法扶基金會
    審查通知書及申請資料等件為證，且相對人於本院在鑑定人
    即長庚醫療財團法人基隆長庚紀念醫院陳枻志醫師前訊問時
    ，相對人緊握雙手不回答，有本院110年12月23日訊問筆錄
    在卷可稽，復經本院依職權囑託長庚醫療財團法人基隆長庚
    紀念醫院對相對人之精神及心智狀況為鑑定，其鑑定結果略
    以：張員（即相對人）自小一般智力功能顯著低於一般水準
    ，且溝通能力、社交技巧等適應功能皆有缺損，診斷有「智
    能障礙」。張員目前社會職業功能缺損，判斷力顯有不足。
    張員於82年7月31日領有中度第1類：神經系統構造及精神、
    心智功能之智能障礙身障證明，並每月領有政府身障津貼補
    助。張員雙親已故，張員手足有三兄和兩姐，現張員與三兄
    家庭同住於基隆市七堵區，平時生活由三兄協助處理。根據
    手足敘述，張員個性較易緊張。張員可自理簡單生活事務，
    但品質不佳，經濟活動能力（包括管理處分自己財產之能力
    ）缺損，社會職業功能缺損。綜合以上所述，張員之過去生
    活史、疾病史、身體檢查及精神狀態檢查結果，認目前張員
    因「中度智能障礙」，致其為意思表示、受意思表示和辨識
    其意思表示效果之能力已達「顯有不足」之程度，但未達到
    「完全不能」之程度，可為「輔助宣告」等語，有長庚醫療
    財團法人基隆長庚紀念醫院111年2月7日長庚院基字第11102
    00010號函附精神鑑定報告書乙件在卷可按。綜合上情，足
    認相對人確因心智缺陷，致其為意思表示或受意思表示或辨
    識其意思表示效果之能力顯有不足，故聲請人聲請對相對人
    為輔助之宣告，為有理由，應予准許。
  ㈡本院為審酌相對人之最佳利益，選任適任之輔助人人選，依
    職權命本院家事調查官對聲請人、相對人及其他關係人為訪
    視調查，其綜合分析與評估為：1.輔助人選評估：應受輔助
    宣告人（即相對人）父母親已歿，無子女，與關係人謝若文
    具有婚姻關係，聲請人及關係人張田宗、張奉有、張貴蘭、
    張美雲則是應受輔助宣告人的手足。其中謝若文與張美雲雖
    未表示具體意見，但從相關人等的陳述可知，應受輔助宣告
    人與謝若文是在110年9月28日登記結婚，只是兩人婚後並未
    履行同居義務，應受輔助宣告人並否認彼此具有感情基礎，
    宣稱是唯恐遭謝若文毆打才會與之結婚，受到謝若文的威逼
    才由其偕同重新辦理身分證件、前往郵局提款，或是申請法
    律扶助等，而且應受輔助宣告人一談到謝若文就情緒激動，
    多次重複著相當害怕，根本不想見到他，也沒有意願維持婚
    姻關係等語。由此可知，應受輔助宣告人與謝若文雖是夫妻
    ，但兩人婚期尚短，婚後亦未同居，關係中明顯充滿著衝突
    與不對等，應受輔助宣告人對謝若文並欠缺安全與信任感，
    而難認可謝若文能傾聽、尊重應受輔助宣告人的意願與偏好
    ，在試著理解、配合應受輔助宣告人意見的同時，確保其在
    重大法律行為上的交易安全。反觀，聲請人長期與應受輔助
    宣告人同住生活，除知悉其財產狀況，並全面協助打理日常
    供給及個人事務，保護應受輔助宣告人之生命與財產安全避
    免受到侵害，因憂心應受輔助宣告人對於外界事務認知理解
    及判斷能力不足，以致辨認是非善惡的能力有所欠缺導致權
    益受損，而為本事件之聲請，擔任輔助人的動機正當，且聲
    請人身心狀況未有不當，有穩定職業及收入，與應受輔助宣
    告人關係密切融洽，深獲其信賴，故評估聲請人執行輔助能
    力應屬適當。2.關係人等態度評估：關係人張田宗、張奉有
    、張貴蘭與張美雲為應受輔助宣告人之兄姐，其中除了張美
    雲因與家人失去聯繫並未表示具體意見外，其餘三人皆表達
    瞭解本事件聲請之原因，三人雖未與應受輔助宣告人同住但
    是持續關懷，願意適時協助照護事項，認為聲請人長期照料
    應受輔助宣告人日常起居，相當盡心並能知悉所需，為便利
    處理相關事務，期盼由聲請人負責守護應受輔助宣告人重大
    法律行為，由聲請人擔任輔助職務。3.結論：本件聲請是基
    於應受輔助宣告人因智能障礙而有影響其獨立判斷或表達能
    力之情形，卻於日前突然結婚，然而應受輔助宣告人並不願
    意與關係人謝若文共組家庭，婚後兩人也未同住，卻在謝若
    文陪同下重辦身分證件，前往郵局掛失存簿，更遭到謝若文
    的暴力對待，聲請人為避免應受輔助宣告人受人詐騙導致權
    益受到損害才為聲請。調查中，應受輔助宣告人雖有能力簡
    述意見以及簽署文件，但對於事務處理及判斷能力相形不足
    ，除了完全無法掌握個人財務，也對與謝若文結婚感到不知
    所措，並自陳在謝若文揚言動手的逼迫下才應允其要求，由
    於先天智能上受到限制，使得應受輔助宣告人的意思表示及
    辨識能力，在面對重大或複雜的決定時有所短缺，容易發生
    錯誤、被詐欺或被脅迫等情事，甚至在面對一般人不合理的
    要求，也會因害怕而不敢拒絕。經綜合評估應受輔助宣告人
    之過往生活狀況、聲請人及關係人等之陳述，應認聲請人之
    輔助動機單純，與應受輔助宣告人關係密切，同住期間並提
    供適當之日常照料與財產管理輔助，使其生活安穩也有親人
    的關懷與互動，加以關係人張田宗、張奉有、張貴蘭連同應
    受輔助宣告人一併對於應受輔助宣告人之權益保障方面意見
    一致，企盼透過輔助制度設下防火牆，贊同由聲請人承當輔
    助職責。故此，倘應受輔助宣告人經由精神鑑定結果確有受
    輔助宣告之必要時，擬建議裁定由聲請人擔任應受輔助宣告
    人之輔助人，應能符合應受輔助宣告人之最佳利益等語，有
    本院家事事件調查報告在卷足稽。
　㈢本院參酌上開訪視報告、聲請人之主張及本院調查結果，認
　　聲請人為相對人之三哥，擔任中醫診所助理10多年，經濟狀
    況小康，具有輔助能力，且其係為免相對人遭有心人士詐騙
    而聲請人本件，輔助動機正常。又其現與相對人同住，長期
    照料相對人日常起居，並與其他兄弟共同負擔相對人之生活
    費，暨負責保管相對人之證件，與相對人間依附關係親密，
    其有意願擔任相對人之輔助人，且相對人於訪視調查時亦明
    白表示：願意由聲請人作為輔助人，並拒絕由其配偶謝若文
    擔任輔助人，且表示其與謝若文間之婚姻係遭謝若文逼迫所
    為，謝若文並對其有施暴之行為等語（見本院卷附家事調查
    報告），其意願自應予以尊重。復參以相對人其他兄弟姊妹
    張田宗、張奉有、張貴蘭亦均同意由聲請人擔任相對人之輔
    助人，有聲請人提出之親屬會議同意書在卷可稽。故本院綜
    合上情，認由聲請人擔任相對人之輔助人，應能符合相對人
    之最佳利益，爰選定其為相對人之輔助人。
四、末按依民法第15條之2規定可知，受輔助宣告之人並未喪失
    行為能力，且依法並未完全剝奪其財產處分權。復參酌民法
    第1113條之1規定，並無準用同法第1094條、第1099條及第1
    099條之1、第1103條第1項規定，亦即受輔助宣告人之財產
    ，不由輔助人管理，輔助人對於受輔助宣告人之財產，自無
    依規定會同經法院或主管機關所指定之人開具財產清冊，並
    陳報法院之必要。而本件相對人之精神或心智狀況未達監護
    宣告之程度，經本院對相對人為輔助宣告，依前揭說明，本
    件自毋庸指定會同開具財產清冊之人，附此敘明。
五、依家事事件法第177條第2項、第164條第2項，裁定如主文。
中　　華　　民　　國　　111 　年　　3 　　月　　2 　　日
                家事法庭法　官 王美婷 
以上正本係照原本作成。
如不服本裁定，應於送達後十日內向本院提出抗告狀，並繳納抗
告費新臺幣1 千元。
中　　華　　民　　國　　111 　年　　3 　　月　　2 　　日
                        書記官　施鴻均